臺灣高等法院高雄分院刑事判決        100年度上訴字第868號
上  訴  人  臺灣高雄地方法院檢察署檢察官
上  訴  人
即  被  告  鄭明宏
選任辯護人  陳新三律師
上列上訴人因被告偽造有價證券等案件，不服臺灣高雄地方法院
100 年度訴字第143 號中華民國100 年4 月14日第一審判決（起
訴案號：臺灣高雄地方法院檢察署99年度偵續字第278 號），提
起上訴，本院判決如下：
     主  文
上訴駁回。
     事  實
一、鄭明宏因施用毒品案件，經臺灣高雄地方法院以94年度訴緝
    字第177 號判處有期徒刑8 月確定，於民國95年7 月9 日執
    行完畢。詎仍不知悔改，而為下列犯行：
（一）鄭明宏自98年5 月間起，即向友人邱騰輝陸續借款約新臺
      幣（下同）10萬元，其明知自己經濟狀況欠佳，已無還款
      能力，竟基於詐欺取財之犯意，利用友人邱騰輝僅知其名
      為「明宏」，不知其姓氏之機會，以林明宏之身分再向邱
      騰輝借款，對邱騰輝詐稱：為繳納土地稅金罰款之用，欲
      借款1 千元云云，鄭明宏為取信邱騰輝，同時基於偽造有
      價證券之犯意，於98年6 月9 日，在其位於高雄市○○區
      ○○街58號之住處，偽用「林明宏」之名義，偽造「林明
      宏」名義簽名、票號CHNO390001號，發票日為98年6 月9
      日，到期日為98年6 月13日，面額為5 萬元之本票1 紙（
      其上另蓋用指印4 枚），交付邱騰輝收執，用以取信邱騰
      輝，並擔保債務，致邱騰輝陷於錯誤，誤認其真實姓名確
      為「林明宏」，且有償還能力及意願，而借予1 千元，足
      生損害於「林明宏」、邱騰輝等人。
（二）鄭明宏復基於行使偽造私文書及詐欺之犯意，於98年6 月
      18日後某日，在其上址長興街住處，又偽以「林明宏」之
      名義，對邱騰輝騙稱：為償還律師費等，欲借款2 千元云
      云，並各偽造「林明宏」、「沈金發」之簽名，簽立承諾
      書1 紙（起訴書認本承諾書係與前開本票同日偽造，尚有
      錯誤，應予更正），交付邱騰輝收執，用以取信邱騰輝，
      致邱騰輝陷於錯誤，誤認其言，而於當日借出1 千元予鄭
      明宏，足生損害於「林明宏」、「沈金發」、邱騰輝等人
      。
  嗣邱騰輝因屆期均未獲清償，趁隙翻閱鄭明宏錢包，發現鄭明
  宏身分證，始知鄭明宏之真實姓名，而察覺受騙。
二、案經邱騰輝訴由臺灣高雄地方法院檢察署檢察官偵查起訴。
     理  由
壹、程序部分
一、按被告以外之人於審判外之陳述，雖不符刑事訴訟法第159
    條之1 至之4 等4 條之規定，而經當事人於審判程序同意作
    為證據，法院審酌該言詞陳述或書面陳述作成時之情況，認
    為適當者，亦得為證據；又當事人、代理人或辯護人於法院
    調查證據時，知有刑事訴訟法第159 條第1 項不得為證據之
    情形，而未於言詞辯論終結前聲明異議者，視為有前項之同
    意，同法第159 條之5 定有明文。本案下列所引用之供述及
    非供述證據，業經本院依法踐行調查證據程序，公訴人、被
    告、辯護人均不爭執各該證據之證據能力，且迄本院言詞辯
    論終結前未就上開證據之證據能力聲明異議，又查無依法應
    排除其證據能力之情形，是後述所引用證據之證據能力均無
    疑義，依法自有證據能力，均得作為本案證據，先予敘明。
二、另其他證據部分，本院於審判期日，依各該證據不同之性質
    ，以提示或告以要旨等法定調查方法逐一調查，並使當事人
    表示意見，本院亦查無法定證據取得禁止或證據使用禁止之
    情形，故認所引用各項證據資料，均具證據之適格。
貳、實體部分
一、訊據被告固坦承於98年6 月9 日，在其高雄市○○區○○街
    58號（起訴書誤載為長青街58號）住處，以「林明宏」之名
    義，簽發上開面額5 萬元之本票1 紙，另於98年6 月18日後
    某日在上址，以「林明宏」、「沈金發」之名義簽立承諾書
    1 紙予邱騰輝以行使，嗣邱騰輝陸續如數貸予金錢予被告後
    ，屆期均未獲清償等情，惟矢口否認有何偽造本票及承諾書
    犯行，辯稱：告訴人邱騰輝明知其名為鄭明宏，卻要其簽「
    林明宏」之名云云。經查：
（一）被告於98年6 月9 日，在其位在高雄市○○區○○街58號
      之住處，偽用「林明宏」之名義，對邱騰輝稱：為繳納土
      地罰款等之用，欲借款1 千元云云，同時偽造「林明宏」
      名義及指印4 枚簽立上開面額5 萬元之本票1 紙後，交付
      邱騰輝收執，邱騰輝因而借出1 千元予被告；復於98年6
      月18日後某日，在其長興街住處，偽用「林明宏」之名義
      ，對邱騰輝佯稱：其為償還律師費等，欲另借款2 千元云
      云，同時偽造「林明宏」、「沈金發」簽名在承諾書上，
      交付邱騰輝收執後，取得邱騰輝交付之1 千元之事實，業
      據被告坦承在卷（原審100 年度訴字第143 號卷第21頁背
      面、第27頁），並陳稱：其於上揭時地在上開本票及承諾
      書上書寫「林明宏」，並向邱騰輝借錢，但本票部分其只
      借幾千元，而非5 萬元，承諾書內容是欺騙邱騰輝，承諾
      書上之林明宏、沈金發均是其偽簽，簽署之地點均係其高
      雄市○○區○○街58號住處，簽署之日期則係上開本票日
      期，承諾書是在98年6 月18日後某日簽的等語（見原審訴
      字卷第21頁背面、第25頁正面、第27頁正面），核與證人
      邱騰輝於偵查中證稱：「證一（即偵一卷第4 頁被告手寫
      要於98年7 月20日還錢之字條）是被告跟我說借1 千元要
      繳土地稅金罰款」、「以前我不知道他姓什麼，我要他寫
      本票，他寫林明宏，我才知道他姓林」、「被告在98年5
      月至9 月間，在其高雄市○○區○○街58號住處，以欲繳
      土地罰款、欲還律師費、水果收成、待查公司資料等理由
      ，向我借款，並以「林明宏」之名義，於上開承諾書、本
      票所載之日期，分別書寫該承諾書、本票給我」等語（見
      偵一卷第11頁、偵二卷第53頁、偵三卷第22頁至第23頁）
      ，於原審審理時證稱：「我於95年間，在鳳山經武路附近
      工業區認識被告，當時只知被告叫「明宏」，98年5 月到
      9 月間，被告與我聯絡，陸續向我借錢，被告在高雄市○
      ○區○○街58號住處，以「林明宏」名義寫上開承諾書、
      本票時，我當時並不知被告的真名，我後來偷看被告皮包
      內之身分證，才發現被告真名是鄭明宏，因而當時有跟被
      告吵架」等語（見原審訴字卷第22正面至第25頁正面）相
      符，並有被告於98年6 月9 日書立之字條（其上記載「我
      向邱騰輝借壹仟元整，要繳土地罰款，我98年7 月20 日
      中午土地貸款錢一定會還…」）、98年6 月18日後某日寫
      有「林明宏欠沈律師一仟元，餘（應係「於」之誤寫）98
      年6 月18日晚12點前，要給沈律師…」之承諾書1 紙（分
      見偵一卷第4 、6 頁）、98年6 月9 日所寫之本票1 紙（
      見偵一卷第48頁）可證，參酌被告自白及其於98年6 月9
      日書立之字條、98年6 月18日後所寫之承諾書（分見偵一
      卷第4 、6 頁）及證人邱騰輝前揭證詞，堪信被告各簽發
      本案本票及承諾書時，各另向證人邱騰輝借款1 千元，足
      以認定。
（二）被告雖辯以：其書寫上開承諾書、本票之際，邱騰輝明知
      其本名係鄭明宏云云。惟被告書寫上開承諾書、本票時，
      邱騰輝並不知被告之真名係鄭明宏，且被告於上開承諾書
      、本票上書寫林明宏，致邱騰輝誤信被告真名係林明宏，
      嗣邱騰輝翻閱被告之身分證，始知被告之真名係鄭明宏之
      事實，業據證人邱騰輝證述如前。又按貸與人借款予借款
      人之際，因借款人之姓名，涉及將來其屆期不還之時，用
      以特定求償對象之用，乃金錢借貸中極為重要之資訊，貸
      與人豈有可能明知借款人之真實姓名，卻仍任由借款人簽
      署他人姓名，以增加日後追償困難之理，故被告上開所辯
      顯與事理有違，不足採信，況證人邱騰輝亦於原審審理時
      ，證稱：「（被告剛剛講到他有跟你表示他叫鄭明宏，是
      你叫他在本票、承諾書上簽林明宏，是否如此？）沒有，
      不是這樣，我不可能笨到這種地步。」等語（見原審訴字
      卷第25頁正面），可見邱騰輝並無可能在明知被告之真實
      姓名前提下，仍允許被告以「林明宏」之名義書寫於上開
      承諾書、本票之理，故被告上揭辯詞，並非實在。
（三）辯護人雖為被告辯以：被告雖於上開本票、承諾書上簽署
      「林明宏」，但該本票上同時有被告之指印及住址，並無
      礙於被告主體之同一性，且被告並無偽造之犯意云云。惟
      按「署名，僅以證明其主體之同一性為已足，並不以簽署
      戶籍登記之姓名為必要，即用化名、代名、筆名或僅簽名
      字均無不可，因之行為人如以其偏名為法律行為，苟其偏
      名，係行之多年，且為社會上多數人所知，則該偏名已足
      以證明其主體之同一性，該行為人即無偽造他人名義之犯
      意」（最高法院90年台上字第3436號判決意旨參照），是
      倘非行之多年且為社會上多數人所知之「偏名」，即非足
      以證明主體之同一性。經查：被告於偵查中自承：「（是
      否有人曾經以「林明宏」稱呼你？）沒有，只有告訴人而
      已，是告訴人邱騰輝自己以為我姓林，所以我就順勢說自
      己是林明宏」等語（見偵三卷第35頁），可見「林明宏」
      並非被告行之多年、且為社會上多數人所知之偏名，且被
      告係利用邱騰輝之錯誤，而捏造自己真實姓名為「林明宏
      」，其有施用詐術犯行，已甚明確。是辯護人上揭辯護意
      旨，尚難認為有利被告之認定。
（四）辯護人又為被告辯以：被告並未於上開面額5 萬元之本票
      上之發票人欄位簽名，依其文義，上開本票既無發票人，
      乃無效之票據，被告自不成立刑法第201 條第1 項偽造有
      價證券罪罪嫌云云。惟按票據為文義證券，在票據上簽名
      或蓋章者，依票上所載文義負責，倘無製作權之人假冒他
      人名義簽發票據，固應負偽造有價證券罪責，但其偽造之
      票據必須合於票據法所規定之必要記載事項者，方屬相當
      。票據法第120 條第1 項雖未規定本票之發票人應簽名或
      蓋章之位置，但應於票面適當之處所為之，方得認為屬於
      發票行為，倘票面已印有發票人欄，卻偽造簽名或蓋章於
      發票人欄以外之不相當位置，在社會通常觀念若不能認為
      係發票行為時，即難論以偽造有價證券罪責（最高法院89
      年度台上字第6966號判決意旨參照）；又解釋票載文字之
      意涵，固應斟酌一般社會通念、交易習慣與誠信原則，兼
      顧助長票據流通、保護交易安全，暨票據「有效解釋原則
      」之目的，為合理之探求，不得拘泥於所用之文字或辭句
      ，然仍須就該文字，於客觀上社會一般理解之可能文義範
      圍內為之，非可逾越而執票據外之個別、具體事由，資為
      判斷之依據（最高法院98年度台上字第7037號判決意旨參
      照）。經查：本件被告於上開票號CHNO390001號本票上偽
      簽「林明宏」之署名，雖其所簽署之位置並非完全落在發
      票人欄位處，而係在發票人地址欄位之上方，惟此係因發
      票人欄位部分已遭被告書寫「伍萬元」之字樣及指印所佔
      據，為免發票人姓名與已書寫之「伍萬元」及指印重疊不
      清，方將發票人簽名移至發票人地址欄位之上方，有該本
      票可證（見偵一卷第48頁），該偽造簽名之位置，應認屬
      發票人欄以外之相當位置，依社會一般之通念可認其已完
      成發票行為。況被告亦於原審審理時，數次坦承以林明宏
      名義簽發本件本票等語（原審100 年度審訴字卷第66號第
      23頁、100 年度訴字第143 號第21頁背面），於本院審理
      中復稱：「簽本票是邱騰輝要求的…邱騰輝以為我姓林」
      等語（見本院卷第63、64頁），足見其主觀上亦有簽發「
      林明宏」本票之犯意，故縱令被告所偽簽之「林明宏」署
      名雖非完全準確落於發票人欄位上，但依上開說明，在社
      會通常觀念、交易習慣與誠信原則，為合理之探求，自應
      認被告業已完成上開本票之發票行為，自該當偽造有價證
      券之構成要件，故被告之辯護人認本件本票尚未完成發票
      行為云云，尚有誤會。另被告於本票上蓋用指印4 枚，雖
      非票據行為，而不生票據法上之效力，但並不影響其他有
      效票據行為之成立，從而，辯護人認被告既蓋指印於本案
      本票上，其發票行為即屬無效，本票亦成為無效票據云云
      ，尚有誤會。又被告蓋用指印4 枚，其意係在用以證明其
      確係「林明宏」本人，自屬施用詐術之手段，同可認定。
（五）辯護人再為被告辯以：被告借款僅是民事借貸，且邱騰輝
      係因被告有幫忙尋人才會借款予被告，被告並無施行詐術
      云云。惟按所謂之施行詐術係指行為人傳遞給相對人，與
      行為人本身所認知之事實不符，且與相對人形成意思表示
      有重要關係之資訊。以金錢借貸而言，借款人如主觀上認
      知其客觀上並無償還能力，或其主觀上並無償還意願，卻
      傳遞給貸與人其有償還能力或有償還意願之資訊，而該借
      款人之償還能力或償還意願之資訊，又與貸與人形成意思
      表示間，有重要關係，則借款人就其傳遞其客觀上有償還
      能力，或主觀上有償還意願之資訊予貸與人之行為，即為
      施行詐術之行為。本件被告於偵查中陳稱：「我都是編一
      些理由跟他借錢，例如我會跟他講說我要去繳罰款或是找
      律師，其實我是沒有錢，我是拿錢去付房租及生活費」等
      語（見偵二卷第45頁），後於原審審理時坦承：「承諾書
      內容是欺騙邱騰輝」等語（見原審訴字卷第25頁正面），
      於本院審理時，承認偽造「林明宏」、「沈金發」簽名簽
      立承諾書1 紙，交付邱騰輝收執，用以取信邱騰輝，致邱
      騰輝陷於錯誤，誤認其言，而於當日借出1 千元之事實（
      見本院卷第65頁），可見被告明知其向邱騰輝借款之際，
      被告已無力支付房租及生活費，其經濟能力顯達無償還能
      力之狀態。又被告復於原審審理時坦承：其於上揭時、地
      ，在上開本票及承諾書上書寫「林明宏」，是要向邱騰輝
      借錢等語（見原審訴字卷第25頁正面），足認被告向邱騰
      輝借款之時，為逃避邱騰輝將來之追討，而以假名簽署於
      上開本票、承諾書上，其借款之初，主觀上已無償還意願
      之事實，已可確認，故被告既明知已無還款能力，猶以他
      人之名義佯稱借款，其不法所有之意圖，已甚明確。
（六）辯護人另為被告辯護稱：邱騰輝借錢與被告係出於自由意
      志，並已就被告還款能力為查證，並未陷於錯誤，邱騰輝
      交付金錢與被告隱瞞真實姓名或虛偽借款事由間，並無因
      果關係，與詐欺取財罪之構成要件有間云云。惟被告既佯
      稱自己為「林明宏」，復編造借款事由，偽造上開本票、
      承諾書，自足以使邱騰輝陷於錯誤，證人邱騰輝復證稱：
      「我沒有查證被告有無還款能力…，被告向我借錢，如果
      沒有編上述這些理由，我應該不會借他錢」等語（見本院
      卷第47-48 頁），皆足認定被告施用詐術之犯行，與邱騰
      輝陷於錯誤而借款間，有因果關係存在。
  綜上所述，本案事證明確，被告所辯，不足採信，其犯行堪以
  認定，應依法論科。
二、按「偽造私文書或印章罪之成立，固須所偽造者為他人名義
    之文書或印章，惟所謂他人名義，即非自己名義之意，非謂
    名義人必須確有其人，苟其所偽造之文書或印章，足以使人
    誤信其為真正，雖該名義人係出虛捏，亦無妨於偽造罪之成
    立，法院對該被偽造名義人是否真有其人，自無庸進行無益
    之調查」（最高法院81年台上字第1785號判決意旨參照）。
    是本件就「林明宏」、「沈金發」是否真有其人，本院自無
    庸進行無益之調查。核被告就事實一、(一)所為，係犯刑法第
    201 條第1 項之偽造有價證券罪及第339 條第1 項之詐欺取
    財罪；就事實一、(二)所為，係犯刑法第216 條之行使同法第
    210 條之偽造私文書罪、第339 條第1 項之詐欺取財罪。被
    告就事實一、(一)所為之偽造有價證券持以行使，其行使行為
    吸收於偽造行為之中，偽造「林明宏」之簽名，係偽造有價
    證券之階段行為，不另論罪（蓋用指印非票據行為，原判決
    記載「及指印4 枚」等字，顯為贅載，應予刪除）；被告以
    一行為觸犯上開偽造有價證券、詐欺取財2 罪，為想像競合
    犯，應依刑法第55條之規定，從一重之偽造有價證券罪處斷
    。被告就事實一、(二)部分，於承諾書尚偽造「林明宏」、「
    沈金發」署名之部分，係偽造私文書之部分行為，又偽造私
    文書之低度行為，為行使之高度行為所吸收，均不另論罪；
    被告以一行為觸犯上開行使偽造私文書、詐欺取財2 罪，為
    想像競合犯，應依刑法第55條之規定，從一重之行使偽造私
    文書罪論處。被告先後偽造有價證券（本票）、行使偽造私
    文書（承諾書）犯行間，其犯意各別、行為互殊，應分論併
    罰。公訴意旨就事實一、(一)、(二)部分，均認被告不成立詐欺
    罪，容有誤會，惟此部分與起訴之偽造本票及承諾書部分，
    係屬想像競合之裁判上一罪關係，為起訴效力所及，依審判
    不可分之原則，本院自應併為審理。被告有如事實欄所述之
    前科，有臺灣高等法院被告前案紀錄表在卷可查，是其前受
    有期徒刑執行完畢後，5 年內故意再犯本件法定刑為有期徒
    刑以上刑之罪，為累犯，所犯2 罪均應依刑法第47條第1 項
    規定加重其刑。
三、原審認被告罪證明確，因而適用刑法第201 條、第216 條、
    210 條、第339 條第1 項、第205 條、第219 條、第47條、
    第55條、第51條第5 款，刑法施行法第1 條之1 規定，並審
    酌被告明知自己經濟困難，並無償還能力，亦無償還意願，
    仍編織土地罰款、律師費用等理由，並偽用「林明宏」、「
    沈金發」之名義，向告訴人邱騰輝借得上開款項，並偽造、
    行使上述本票、承諾書，致邱騰輝受有上開金額之損失，足
    生損害於「林明宏」、「沈金發」等人，且迄今並未與邱騰
    輝達成和解，其投機之行為及心態，甚不可取，及其犯罪之
    動機、目的、智識程度、生活狀況等一切情狀，就其所犯偽
    造有價證券罪，量處有期徒刑3 年2 月，就其所犯行使偽造
    私文書罪，量處有期徒刑7 月，定應執行刑為有期徒刑3 年
    4 月；並敘明被告所偽造之上開本票，係偽造之有價證券，
    雖未據扣案，然並無積極證據證明業已滅失，應依刑法第20
    5 條規定，宣告沒收。至偽造之「林明宏」署名1 枚及指印
    4 枚，均係附著於上開本票票上（指印4 枚雖非發票行為，
    但屬詐欺犯行之罪証，亦附著於本票上），應隨同本票宣告
    沒收，自不另重複宣告沒收（最高法院63年台上第2770號判
    例意旨參照）。被告於上開承諾書上所偽造之「林明宏」、
    「沈金發」之簽名，應依刑法第219 條規定宣告沒收。偽造
    「林明宏」、「沈金發」簽名之承諾書，因已交付予邱騰輝
    ，屬邱騰輝所有，而非被告所有，自不得予以宣告沒收。其
    認事用法，核無不合，被告上訴意旨否認犯罪，指摘原判決
    不當，為無理由。被告除前述辯解外，尚認原判決量刑過重
    ；檢察官上訴意旨，則認原判決量刑過輕云云，惟按量刑輕
    重，係屬事實審法院得依職權自由裁量之事項，苟已斟酌刑
    法第57條各款所列情狀而未逾越法定刑度，不得遽指為違法
    （有最高法院72年台上字第6696號判例可資參照）。本件原
    判決既以被告屬累犯，並審酌上述等一切情狀，認其所宣告
    之有期徒刑為適當，已詳述其理由，核與卷內訴訟資料，尚
    無不合。從而，被告及檢察官上訴意旨另指摘原判決量刑不
    當，亦均無理由，均應予駁回。
據上論斷，應依刑事訴訟法第368條，判決如主文。
本案經檢察官高碧霞到庭執行職務。
中    華    民    國  100     年    8     月    3     日
                  刑事第十一庭  審判長法  官  翁慶珍
                                      法  官  孫啟強
                                      法  官  石家禎
以上正本證明與原本無異。
如不服本判決應於收受本判決後10日內向本院提出上訴書狀，其
未敘述上訴理由者，並得於提起上訴後10日內向本院補提理由書
狀（均須按他造當事人之人數附繕本）「切勿逕送上級法院」。
中    華    民    國   100    年    8     月    3     日
                                      書記官  黃月瞳
附錄本判決論罪科刑法條：
中華民國刑法第201 條（有價證券之偽造變造與行使罪）
意圖供行使之用，而偽造、變造公債票、公司股票或其他有價證
券者，處3 年以上10年以下有期徒刑，得併科3 千元以下罰金。
行使偽造、變造之公債票、公司股票或其他有價證券，或意圖供
行使之用，而收集或交付於人者，處 1 年以上 7 年以下有期徒
刑，得併科 3 千元以下罰金。
中華民國刑法第210 條（偽造變造私文書罪）
偽造、變造私文書，足以生損害於公眾或他人者，處5 年以下有
期徒刑。
中華民國刑法第216 條（行使偽造變造或登載不實之文書罪）
行使第210 條至第215 條之文書者，依偽造、變造文書或登載不
實事項或使登載不實事項之規定處斷。
中華民國刑法第339 條（普通詐欺罪）
意圖為自己或第三人不法之所有，以詐術使人將本人或第三人之
物交付者，處5 年以下有期徒刑、拘役或科或併科1 千元以下罰
金。
以前項方法得財產上不法之利益或使第三人得之者，亦同。
前二項之未遂犯罰之。